【裁判字號】    97,上易,182
【裁判日期】    980520
【裁判案由】    竊盜
【裁判全文】
臺灣高等法院花蓮分院刑事判決         97年度上易字第182號
上  訴  人
即  被  告  甲○
選任辯護人  王政琬律師
上列上訴人因竊盜案件，不服臺灣花蓮地方法院97年度易字第24
8號中華民國97年11月12日第一審判決（起訴案號：臺灣花蓮地
方法院檢察署97年度偵字第1842號），提起上訴，本院判決如下
：
    主  文
原判決撤銷。
甲○無罪。
    理  由
一、公訴意旨略以：被告甲○為獨居之中低收入老人，經常隻身
    在花蓮市民光社區之民光市場出沒，與市場之商家均有熟悉
    ，惟其仗著與市場商家認識之情，及該等商家見其獨居1人
    且已老邁不願與其計較之心態，而有恃無恐，竟萌意圖為自
    己不法之所有，基於竊盜之犯意，分別於（一）民國96年11
    月10日17時許，推手推車行經范銀妹在民光市場擺設之菜攤
    ，見該菜攤已打烊無人看守，認有機可乘，即徒手竊得范銀
    妹菜攤置物櫃內之數量不詳之調味料、蔬菜、紙箱、保特瓶
    及菜籃等物，並將之裝載於前開之手推車上離開現場；（二
    ）於同日22時許，以相同之手法，在范銀妹同一菜攤內，徒
    手竊得不詳數量之高麗菜；（三）於96年12月14日17時許，
    以相同之手法，在范銀妹之同一菜攤上，徒手竊得范銀妹所
    有之已捆紮妥適之紙箱及數量不詳之蔬菜及菜籃，並將之裝
    載於手推車上離去，因認被告甲○上開3次行為均分別涉有
    刑法第320條第1項之竊盜罪嫌。
二、證據能力部分：
  1.被告及辯護人對證人李玉立、周明仁於警詢時之供述否認其
    證據能力，對於卷內其餘供述及非供述證據之證據能力則均
    表示無意見，同意作為證據（見本院卷第36頁）。而證人李
    玉立、周明仁於原審審理時業經到庭作證並行交互詰問，彼
    等所述與警詢時大致相符，且已非證明被告犯罪事實必要之
    證據，核與刑事訴訟法第159條之2之規定不符，應認均無證
    據能力。
  2.按被告以外之人於審判外之言詞或書面陳述，除法律有規定
    者外，不得作為證據；被告以外之人於審判外之陳述，雖不
    符前4 條之規定，而經當事人於審判程序同意作為證據，法
    院審酌該言詞陳述或書面陳述作成時之情況，認為適當者，
    亦得為證據；當事人、代理人或辯護人於法院調查證據時，
    知有第159 條第1 項不得為證據之情形，而未於言詞辯論終
    結前聲明異議者，視為有前項之同意。刑事訴訟法第159 條
    第1項、第159條之5就此分別定有明文。經查，本案以下所
    引用之供述及非供述證據，公訴人、被告及辯護人均不爭執
    各該證據之證據能力，且迄本院言詞辯論終結前未就上開證
    據之證據能力聲明異議，又查無依法應排除其證據能力之情
    形，是後述所引用證據之證據能力均無疑義，依法自有證據
    能力，均得作為本案證據，先予敘明。
三、實體部分：
  1.訊據被告矢口否認有何竊盜之犯行，辯稱：並未竊取被害人
    范銀妹之東西，且被告有在榮家搭伙，證人陳少清就坐對面
    ，其有固定座位，而榮家在下午5時許吃飯，不可能於96 年
    11月10日下午5時出現在范銀妹菜攤而偷范銀妹的東西，且
    自96年12月6日起即改由財團法人門諾社會福利慈善事業基
    金會送餐，根本無需偷菜，其亦非拾荒老人，要紙箱跟菜籃
    做什麼，證人周明仁、李玉立所述均係謊話；其精神狀況不
    佳，曾經在玉里榮民醫院住院，於95年出院，於本件行為時
    均無法辨識其行為違法，沒有犯罪的意思等語。
  2.經查：
    (1)被告於上揭時、地分別竊取被害人范銀妹所有之上揭物品
      ，業據證人即被害人范銀妹於警詢、偵查時證述綦詳，核
      與證人周明仁於原審審理時、證人李玉立於檢察官偵查時
      及原審審理時證述明確，並有照片在卷可稽。
    (2)證人李玉立於原審審理時具結證稱：我認識被告，因為他
      是我爸爸的朋友，阿珠（指被害人范銀妹）的菜攤剛好在
      我家前方，離我家很近，於96年11月10日下午5點多，我
      在我家客廳，就聽到有人再喊甲○你不要再拿阿珠的菜，
      你每次都拿阿珠的菜，我就走出去看，就看到被告推著一
      個紅色手推車，在搬阿珠的紙箱、瓶子還有菜，搬到他的
      紅色手推車上，我當時與被告面對面，我就跟被告說伯伯
      這不是你的東西你不要亂動，被告回答我這些都不值錢你
      不要管等語無訛，且與證人李玉立在檢察官偵查時之證述
      情節均相符。又案發當時，證人李玉立尚有與行竊者即被
      告面對面對話，並勸被告不要拿別人的東西，且李玉立之
      前即已認識被告，當無誤認被告為行竊者之虞。況證人陳
      少清於原審審理時具結證稱：伊在榮家搭伙，榮家位在花
      蓮縣花蓮市○○路29號，榮家吃晚飯的時間為下午5點，
      伊於96年11月、12月間每日都在榮家吃晚飯，桌上有標示
      名牌，被告在榮家係臨時搭伙並沒有固定位置，所以沒有
      名牌，被告不會像伊這樣固定每天都在榮家吃晚餐，由於
      榮家沒有人會點名，即使在榮家搭伙，也可以自由選擇要
      不要來吃等語無訛；且證人李玉立於原審審理時亦具結證
      稱：因為我父親曾經是榮家的伙房，小時候我常去那邊玩
      ，榮家吃飯並無人負責點名等語綦詳，亦核與證人陳少清
      前揭證述榮家搭伙之情形相符。則被告雖提出其在榮家搭
      伙而有繳納伙食費之收據，然可證明被告自96年11月8日
      起至11月30日止在榮家搭伙並有繳納伙食費，惟該收據僅
      係記載被告在96年11月8日繳納96年11月8日起至11月30
      日止23天的餐費，則其榮家搭伙的餐費並非係於吃飯當日
      按日當場繳費，而是於96年11月8日就全部一次付清；再
      者，自上揭證人陳少清證述情節，亦可得知被告在榮家搭
      伙僅係臨時性的，並無固定之座位，且被告亦非每天都會
      前往榮家吃晚飯，又榮家並不會實施點名，皆非如被告所
      辯稱：每天5時都在榮家吃飯，其有固定座位云云，故上
      揭證人陳少清證述及被告所提出之相關收據資料，並無法
      證明被告於96年11月10日下午5點多未前往民光市場行竊
      ，而係在榮家吃飯等情甚明。復證人李玉立與被告間並無
      任何仇隙怨懟，也無任何債務糾紛，業據證人李玉立及被
      告均陳明在卷，且證人李玉立前揭證述，業經具結，所證
      述之內容亦與在檢察官偵查時具結證述情節及證人陳少清
      證述榮家吃飯規矩等情均相符，當無自陷偽證罪而誣陷被
      告之虞或誤認他人為被告之虞，故證人李玉立之證述當較
      為可採。被告辯稱於96年11月10日下午5時許在榮家吃飯
      未到民光市場行竊云云，顯不足採。
    (3)證人周明仁於原審審理時證稱：我常常在民光市場看到被
      告，看久了就熟了，也有跟被告打招呼，我在晚上11時許
      到隔天早上會在民光市場，因為我在那邊過夜，我都固定
      睡在一家雜貨店對面，我認識菜市場裏一位叫阿珠（指范
      銀妹）的老闆娘，我有看過被告去偷阿珠的東西4、5次，
      至於96年11月10日晚上，因為我10點左右從卡拉OK出來要
      去市場那邊睡覺，而卡拉OK至市場的距離沒有很遠，我因
      為沒有帶手錶，所以我不知道確切時間，我看到被告在偷
      阿珠的菜，我還有跟被告說不要亂拿，被告還拿酒瓶丟我
      ，但沒有丟到，隔天阿珠先問我地上玻璃怎麼這麼多，我
      跟她說跟妳大聲小聲、拿枴杖、背著背包的那個人丟的，
      而且我也有跟阿珠說我有叫那個人不要拿，那個人不高興
      等語明確。證人周明仁既已平日常與被告碰面，且會打招
      呼，於案發當日證人周明仁又有與行竊之人為對話，則證
      人周明仁當無誤認行竊之人為被告之虞甚明。況且證人周
      明仁與被告並無任何仇隙怨恨或金錢債務糾紛，業據證人
      周明仁於原審審理時證述明確，且伊為前揭證述，業經具
      結，當無自陷於7年有期徒刑以下之偽證罪而誣陷被告僅5
      年以下有期徒刑、或拘役或科罰金之竊盜罪之虞。雖被告
      又辯稱被害人范銀妹有給證人周明仁飯吃，所以證人周明
      仁當會幫被害人說話云云，然查證人即員警蘇金章於原審
      審理時具結證稱：起初是被害人范銀妹有向我們分局長投
      訴她的東西經常被偷，分局長就交代我要好好清查，我就
      主動到民光市場去找被害人，經過被害人的告訴，是經常
      一個住在民光2村的伯伯常常來攤子偷東西，我又在詢問
      附近鄰居李玉立，李玉立剛好住在被害人攤位的後面，且
      我也有詢問周明仁，因為周明仁是流浪漢，常常晚上睡在
      民光市場裏面，經過證人等的陳述，才知被害人所說的竊
      賊就是被告，周明仁來做筆錄時，被害人並未陪同前來，
      而且警詢筆錄內容都是周明仁自己陳述的等語明確，則證
      人周明仁並非係被害人范銀妹主動找來作證，而是員警前
      往查訪，由證人周明仁主動供出伊看到被告偷竊被害人物
      品之情形，證人周明仁縱使曾因被害人給伊飯吃，當無因
      被害人給飯吃而主動自陷於7年以下有期徒刑之偽證罪之
      虞而誣指被告行竊。故證人周明仁之證述較為可信。被告
      所辯，顯不足採信。
    (4)證人李玉立於檢察官偵查時具結證稱：96年12月14日下午
      5時左右，被告就推著1個工地的手推車過來，經過范銀妹
      的推位，攤位上面整理好的紙箱、寶特瓶、他就把這些東
      西拿到他自己的推車上，然後再把范銀妹放調味料的櫃子
      打開看看，那些東西他不要，就沒有拿，再打開范銀妹放
      菜的櫃子，就把菜拿走，我跟我的家人還有隔壁、對面的
      鄰居都有看到，我就出聲制止他，我說：「伯伯，不是你
      的東西不要拿。」，他不聽，且說這些東西不值錢，拿了
      也無所謂等語明確。雖被告提出於96年12月6日以後由門
      諾基金會提供送餐服務之契約證明其無需偷菜，且非拾荒
      老人，無需偷紙箱及菜藍云云，然證人李玉立既已明確證
      述當時親眼所見行竊人行竊經過，且行竊之人確為被告無
      訛；又證人李玉立從小就認識被告，當無誤認行竊之人為
      被告之虞。
    (5)綜上所述，被告所辯，均不足採。被告雖請求傳喚榮家隊
      長郭佳雄到庭證明被告於96年11月10日下午5時在榮家用
      餐之情形，惟被告縱始於上開時間在榮家用餐，惟一般人
      用餐時間長短本不一致，被告於本院亦供稱自榮家走到市
      場要15分鐘，則被告於榮家迅速用餐後走至市場，亦與證
      人李玉立所述被告行竊之時間為下午5時許等語不相違悖
      ，本件尚無傳喚證人郭佳雄之必要。本件事證已臻明確，
      被告上揭3次竊盜犯行，堪以認定。
  2.按被告之行為不罰者，應諭知無罪之判決，刑事訴訟法第30
    1條第1項後段定有明文；又行為時因精神障礙或其他心智缺
    陷，致不能辨識其行為違法或欠缺依其辨識而行為之能力者
    ，不罰，刑法第19條第1項亦有規定。被告上訴辯稱其精神
    狀況不佳，曾經住院治療云云，經本院向行政院國軍退除役
    官兵輔導委員會玉里榮民醫院調閱被告於75年在該院住院治
    療之病歷資料1份，並檢附上開病歷資料及本案全部案卷送
    國軍花蓮總醫院鑑定結果，認：被告係因躁鬱症送玉里榮民
    醫院就醫，經智能篩檢測驗（CASI-2.0）：整體表現為68/1
    00，較截切分數81分為低，短期記憶能力和記憶廣度呈現明
    顯障礙，語文思考流暢度及抽象思考能力亦較差，總括來看
    ，被告目前的認知功能表現落在輕度失智症範圍；就精神醫
    學之角度而言，被告之診斷為「失智症」，而被告長期獨居
    ，可完成自我照顧功能，由於其環境較簡單，作息尚規律，
    以致其餘存之認知功能仍能應付生活需求。面對稍微複雜之
    情境時，受限於記憶廣度及抽象思考能力，易出現判斷力不
    佳狀況，雖然目前沒有充分的證據，可以證明被告犯行有「
    不能辨識行為違法」程度，但根據合理之推測，被告當時可
    能專注於思考過去事件，致無法對現實情境做出合乎常理之
    判斷。綜合上述有限之資料，被告犯行當時之行為可能已構
    成刑法第19條所列「不能依其辨識而行為」，此有該院98年
    4月20日醫花醫勤字第0980001175號函檢送之司法鑑定報告
    書1份附卷可按，則被告所辯其精神狀況不佳云云，即非無
    據，且其於本件行為時既有可能不能依其辨識而行為之情形
    ，依上開規定，應認被告本件3次竊盜犯行不罰，依刑事訴
    訟法第301條第1項後段之規定，應為無罪判決之諭知。又被
    告經鑑定結果尚可完成自我照顧功能，其餘存之認知功能仍
    能應付生活需求等情，有前開鑑定報告書1份在卷可按，則
    被告應尚無諭知保安處分之必要，併此敘明。
  3.原判決認事用法，固非無見。惟被告既有上開行為不罰之情
    形，原審未及調查審酌，尚有未洽，被告上訴為有理由，原
    判決應予撤銷改判。
據上論斷，應依刑事訴訟法第369條第1項前段，第301條第1項後
段，判決如主文。
本案經檢察官乙○○到庭執行職務。
中    華    民    國    98    年    5    月    20    日
                  刑事庭審判長法  官  何方興
                              法  官  賴淳良
                              法  官  林碧玲
以上正本證明與原本無異。
本件不得上訴。
中    華    民    國    98    年    5     月    20    日
                              書記官  李閔華


司法院資訊處製作；財團法人民間司法改革基金會備份。
